臺灣臺中地方法院刑事判決　　　　　　　94年度易字第1422號
公　訴　人　台灣台中地方法院檢察署檢察官
被　　　告　己○○
　　　　　　乙○○
上列被告等因妨害名譽案件，經檢察官聲請簡易判決處刑（93年
度偵字第22007號、94偵7205)，本院認不宜以簡易判決處刑，改
依通常程序判決如下：
    主    文
己○○、乙○○均無罪。
    理    由
一、公訴意旨略以：均為坐落臺中市○○路之「得意家族」公寓
    大廈（下稱「得意家族」）住戶，被告己○○明知「得意家
    族管理委員會」關於公寓大廈之管理維護工作，均須經管理
    委員會委員開會決議，非主任委員一人所得擅專，竟基於毀
    損「得意家族管理委員會」主任委員即告訴人丁○○名譽之
    犯意，於九十三年八月間，得意家族區分所有權人會議開議
    前，在「得意家族」管理室公眾得出入之場所，向管理員丙○○及總幹事辛○○稱：「聽說你們福利不錯，要裝冷氣還
    有電視」、「別假了，丁○○已經買來放在他家裡面了」等
    語，以示告訴人在未經管理委員會決議前即擅權先行動支經
    費為管理室購置冷氣機及電視機，意圖散布於眾而指摘足以
    毀損告訴人名譽之事。被告己○○復進而與被告乙○○共同
    基於毀壞「得意家族」管理委員會管理委員及告訴人名譽之
    犯意聯駱，由被告乙○○繕打內容含有「一切都不經採購法
    去執行事務，而由一人由頭至尾採買並申請帳目，其他委員
    卻隻字不提，不去處理」，並指告訴人或管理委員會「不公
    、獨裁、霸道、包庇，更難聽一點會讓人聯想到利益輸送」
    等足以毀損「得意家族」管理委員會管理員及告訴人名譽之
    文字之「給各位住戶的一封信」，並與被告己○○於前揭會
    議開會前將之散布予「得意家族」之住戶，共同以散布文字
    之方式指摘足以毀損告訴人及管理委員會成員名譽之事，因
    認被告二人所為，涉犯刑法第三百十條第二項之加重誹謗罪
    嫌。並以上揭犯嫌，業經告訴人指訴綦詳，並經證人即「得
    意家族」管理員丙○○及總幹事辛○○結證在卷，復有「給
    各位住戶的一封信」附卷可資佐證，為其論罪之依據。
二、按被告之行為不罰者，應諭知無罪之判決，刑事訴訟法第三
    百零一條第一項定有明文；又刑法第三百十條第一項所稱「
    指摘或傳述足以毀損他人名譽之事」，係指對於他人在社會
    上所保有之人格及聲譽地位，因行為人之惡意性指摘或傳述
    ，使之有受貶損之危險性或可能性者而言。至其是否足以毀
    損他人之名譽，則應依被害人在社會上之人格與聲譽及事實
    之內容等，就客觀上予以審酌認定之；次按刑法第三百十條
    第三項前段以對誹謗之事，能證明其為真實者不罰，係針對
    言論內容與事實相符者之保障，並藉以限定刑罰權之範圍，
    非謂指摘及傳述誹謗事項之行為人，必須自行證明其言論內
    容確屬真實，始能免於刑責。惟行為人雖不能證明言論內容
    為真實，但依其所提證據資料，認為行為人有相當理由確信
    其為真實者，即不能以誹謗罪之刑責相繩，亦不得以此項規
    定而免除檢察官或自訴人於訴訟程序中，依法應負行為人故
    意毀損他人名譽之舉證責任，或法院發現其為真實之義務，
    司法院大法官會議第五０九號解釋可資參照。訊據被告己○○、乙○○均矢口否認上揭犯行，被告二人均辯稱：(一)有關
    給住戶一封信中提及「一切都不經採購法去執行事務，而由
    一人由頭至尾採買並申請帳目」部分：依得意家族社區採購
    作業標準流程及相關規定，有關消耗性物料之採購及使用，
    該規定第七條第一項有明定，應由總幹事負責列帳管理，經
    權責委員核實簽署同意後，經監察委員及（或）主任委員同
    意後辦理之，惟由得意家族物料申購單顯示，卻未有經權責
    委員之核實簽署同意，即由主任委員丁○○全權簽署，更甚
    者，只有總幹事辛○○簽名，也無人更正。(二)有關「包庇、
    利益輸送」之部分：告訴人代表得意家族至台北縣新店市開
    庭，申報了二次費用，報帳日為九十三年八月十四日及同年
    九月二十一日，驗收由彭麗揚（設施委員）、余淑霞（環保
    委員）簽署，二人均非權責委員或監察委員。(三)有關「獨裁
    、利益輸送」部分：用公款為住戶修繕私人財產（陽台鐵窗
    採光罩），並在申購單中註明經區分所有權人會議決議通過
    ，然九十三年度之區分所有權人會議紀錄，並沒有此事件之
    決議。(四)有關「獨裁、霸道」部分：九十二年九月二十日召
    開店面住戶協調機車停放問題，該次會議決議「經投票同意
    ，全面禁止騎樓下停放機車」，然於九十三年四月一日，卻
    在編號十三之店面前鋪設機車水泥斜坡道，供機車通行，事
    後經該店面住戶抗議與協調會議決議不符，於九十三年八月
    份拆除。(五)有關「不公、獨裁、霸道、利益輸送」部分：攝
    影機在九十三年三月十九日增購十一台，卻有五台裝設在管
    理委員家周圍，攝影機屬於公用物品，為社區全體住戶共有
    ，應使用於全社區，該十一台之攝影機中卻有近二分之一供
    委員使用。而管理委員會稱因考量監視距離，又為何只有東
    西面增設，南北面卻未增設，地下二樓增設一台獨照委員之
    汽車。(六)被告乙○○於九十三年與管理委員會發生一連串爭
    執，管理委員會不去調查在社區中搞破壞者，或想辦法改善
    其設備，卻一味得打壓受害者，這都處處顯示管理委員會的
    獨裁、霸道、不公其他委員竟然不發一語，任其事情發生，
    難道這不是包庇嗎？(七)九十三年八月初，告訴人經人檢舉以
    得意家族主任委員名義與「普民化工」簽訂得意家族修繕頂
    樓漏水工程協議書，內有提及由該化工承包社區頂樓漏水工
    程，金額不得低於新台幣二百萬元，該化工並將告訴人列為
    公司股東之一。該化工嗣後雖未承攬上開工程，得意家族也
    未因此事件受有損害，惟因告訴人已涉有圖利之嫌，違反得
    意家族社區採購作業標準流程及相關規定第八點第二項，故
    經得意家族三位監察委員之決議，請告訴人辭去主任委員一
    職，並於九十三年八月十五日生效。(八)給各位住戶之一封信
    是針對管理委員會之不合理行為，並不是針對個人，而該封
    信之內容確由一些住戶提供意見，況管理委員會之所作所為
    ，身為社區之一員都有提出意見、質疑之權利，伊等係對於
    可受公評之事為適當之評論，自不構成誹謗罪等語。被告己○○另辯稱：九十三年八月間當天下午，伊記得是去警衛室
    要拿信件，剛好該棟大樓在牽監視器的線路，拉了很多線出
    來，伊因為好奇，便問丙○○是否要拉電視的線路，丙○○
    答稱不是，而那時天氣很熱，伊便問丙○○是否管理委員會
    要幫警衛室裝設冷氣，丙○○答稱不是，待談完話後，辛○○才進來，伊便問辛○○天氣這麼熱，是否詢問管理委員會
    要裝冷氣？辛○○就說：連電風扇都是自己買的，管理委員
    會怎麼可能買冷氣。伊並未向丙○○、辛○○說如公訴意旨
    所載之言詞等語。經查：
  (一)被告己○○確有在九十三年八月份得意家族區分所有權人會
    議開會前，在管理室之公眾得出入之場所，向管理員丙○○
    及總幹事辛○○稱：聽說警衛室不錯，要裝電視與冷氣機等
    語，當丙○○、辛○○回稱不可能，被告己○○又稱：有啦
    ，聽說電視已經買好，放在告訴人家，等委員會開完會後，
    就會裝上電視與冷氣機等情，業據證人丙○○、辛○○於本
    院審理時結證屬實（見本院易字卷第七四至七六頁），核與
    渠等二人於偵查中證述等情相符（見偵字第二二００七號卷
    第十七、十八頁），是被告己○○辯稱並未在得意家族警衛
    室告知證人丙○○、辛○○上開言詞，自不足採信。惟得意
    家族之警衛室位於太陽西曬之區域，警衛室因沒有裝設冷氣
    ，若天氣悶熱時，警衛只好離開警衛室至外面乘涼等語，業
    據被告己○○於本院審理時供承在卷（見本院易字卷第九０
    頁），核與證人即得意家族之住戶庚○○於本院審理時證述
    之情節相符（見本院易字卷第八一頁），足見得意家族之警
    衛室因未裝設冷氣，致使於天氣悶熱時節，辦公環境欠佳，
    在警衛室辦公之人員僅能自求多福。觀之被告己○○陳述：
    聽說警衛室不錯，要裝電視與冷氣機等語，客觀上判斷，應
    係指時任主任委員之告訴人已注意到上述情形，而有意改善
    警衛室之辦公環境。又被告己○○當時雖有指稱：電視（或
    冷氣機）已買回來放在告訴人家中等語，然亦補稱：等委員
    會（即管理委員會）開完會後，就會裝上電視、冷氣機等語
    ，核被告己○○上開詞義，應係指告訴人經過管理委員會之
    同意，即為警衛室安裝上開機具，而非指摘告訴人未經管理
    委員會同意，即擅自決定。是分析被告己○○上開言詞，客
    觀上判斷，並無隱含告訴人專斷、濫權之指控，反諸上開言
    詞亦可以解讀為告訴人體諒警衛室辦公環境欠佳，欲在管理
    委員會開會時為警衛室謀求福利。
  (二)被告乙○○雖坦承有繕打卷附給住戶之一封信（含報告書）
    （見保全字第三號卷第四至八頁），被告己○○亦坦承有代
    為發放予住戶之事實不諱，然被告己○○、乙○○確有相當
    理由確信該封信內容為真實等情，分述如下：
  1.有關信中提及「一切都不經採購法去執行事務，而由一人從
    頭至尾採買並申請帳目，其他委員卻隻字不提，不去處理」
    部分：
    有關消耗性物料之採購，應由總幹事負責列帳管理，經權責
    委員核實簽署同意後，經監察委員及（或）主任委員同意後
    辦理之，得意家族社區採購作業標準流程及相關規定第
　　七條第一項有明定（見本院中簡卷第四二頁），惟依卷附
  　得意家族物料申購單顯示，有些申購單卻只有辛○○於採購
    者欄簽名後，未經權責委員之核實簽署同意，即由主任委員
    丁○○批准購買，更甚者，有些申購單只有辛○○之簽名，
    未經任何人之簽署、批准即直接採購（見本院中簡卷第四三
    至六０頁）。查，有關此部分之採購，既違反得意家族所制
    定之上開標準流程及相關規定，該信中提及「一切都不經採
  　購法去執行事務．．．」等語，即非空穴來風。
  2.有關信中提及「不公、獨裁、霸道、包庇，更難聽點讓人聯
    想到利益輸送」之部分：
    (1)告訴人曾代表得意家族至台北縣新店市台灣台北地方法院
      新店簡易庭開庭，申報了二次費用，報帳日為九十三年八
      月十四日及同年九月二十一日，然物料維修憑證黏貼單上
      ，驗收人員卻由彭麗揚（設施委員）、余淑霞（環保委員
      ）簽署，惟此二人均非權責之財務委員或監察委員，此有
      物料維修憑證黏貼單及第六屆管理委員會當選名單（附於
      九十三年度之區分所有權人會議紀錄內），在卷可參（見
      本院中簡卷第六一至六三頁）。
　　(2)得意家族於九十三年六月十七日，曾由辛○○申購採買Ｐ
 　　 Ｃ板，經由主管鄭慧君、主任委員告訴人簽署，物料申購
      單上並載明「依區權會決議」等字樣後，為「八－七、四
      －八之住戶」更換採光罩等情，此有物料申購單、統一發
      票及得意家族九十三年六月份零用金使用明細表附卷可證
     （見本院中簡卷第六十五至六十七頁）。
    (3)九十二年九月二十日，召開店面住戶協調機車停放問題，
      該次會議決議「經投票同意，全面禁止騎樓下停放機車」
      ，此有該會議紀錄在卷可參（見本院中簡卷第六八頁）。
      然得意家族卻於九十三年四月一日，在編號十三之店面前
      鋪設機車水泥斜坡道，供機車通行，事後經該店面住戶抗
      議與協調會議決議不符，於九十三年八月份拆除等情，亦
      有得意家族九十三年四月份零用金使用明細表、物料申購
      單及物料維修憑證黏貼單在卷可查，核與證人即編號十三
      店面之所有權人戊○○於本院審理時證稱：「我買的是一
      樓，消防局有個勸導改善通知單，說機車不可停放在騎樓
      ，委員會沒有經過我的同意，就在我家門口舖設機車斜坡
      道，讓機車停在我家門口，後來我調閱住戶協調會議紀錄
      ，知道委員會之前就有開會同意騎樓不可停機車，委員會
      仍不顧會議紀錄強行施作斜坡，妨害我的權益，之後我去
      調閱修繕付款款項證明，該物料申購單上面只有丁○○一
      人核准簽收」等語相符（見本院易字卷第八四頁）。
    (4)九十二年十二月三十日，告訴人以得意家族主任委員之身
      份曾與「普民化工劉」簽訂投資保障協議備忘錄，該備忘
      錄第二點約定：「乙方（即告訴人）提供甲方（即『普民
      化工劉（先生）』取得乙方所屬社區頂樓漏水防漏等工程
      （金額不得低於新台幣二百萬元整）」，第三點約定：「
      甲方提供乙方就同意之人選列入台灣普民企業有限公司總
      部股東法定人數，並協助登記」，此有該備忘錄一份附卷
      可憑（見本院中簡卷第九０頁）。告訴人雖指稱：該投資
      備忘錄係伊任職補習班講師時，作為講授公寓法契約之舉
      例手稿，且備忘錄中被人刻意抹除「(2)以上第二點協定，
      甲、乙雙方仍須遵守得意家族規約暨採購法，乙方只需提
      供介紹，並不介入投標，本為範例」等字樣云云。惟該備
      忘錄之內容，主要係提及告訴人如何與「普民化工劉」取
      得產品之專利及商標登記、告訴人提供「普民化工劉」取
      得得意家族頂樓漏水防漏工程、「普民化工劉」協助告訴
      人成為總公司之股東等節，核與公寓大廈管理條例規定之
      內容無涉，況茍真為教學之範例，應以虛擬之人名為當事
      人，又何必將自己列為契約當事人而橫生枝節，是告訴人
      此部分之陳述，自不足採信。
    (5)綜上論述，告訴人代表得意家族前往上開新店簡易庭開庭
      ，既係處理大樓之公共事務，本可報支差旅費，惟其申報
      差旅費時，竟未經權責委員審核，而由其他非權責委員代
      行，本即易啟人疑竇。又「八－七、四－八之住戶」更換
      採光罩係，屬私人之修繕，不應以公款支應，而本件為何
      會以公款支出，物料申購單上並未載明原因，雖物料申購
      單上註明經區分所有權人會議決議通過，然卷附九十三年
      度（五月十六日開會）之區分所有權人會議紀錄，卻無此
      事件之決議，被告己○○、乙○○因而懷疑管理委員會涉
      嫌不公、包庇、利益輸送，並非無因。再者，店面住戶協
      調會議既已決議「全面禁止騎樓下停放機車」，今告訴人
      或管理委員會竟擅自在編號十三之店面前鋪設機車水泥斜
      坡道，供機車通行，事後經該店面住戶抗議，終告拆除，
      被告己○○、乙○○認此種專斷之作法，屬獨裁、霸道，
      亦有所據。又告訴人身為得意家族之主任委員，不僅不知
      利益迴避，反以主任委員之身份與「普民化工劉」簽訂上
      開投資保障協議備忘錄，難脫圖利、利益輸送之嫌，而告
      訴人亦因此而辭卸主任委員之職，亦據庚○○於本院審理
      時證稱：「（問：〈提示本院中簡卷第九十頁投資保障協
      議備忘錄〉有無看過？）有看過，資料何人拿給我看
　　　的，我忘記了，丁○○也因這個備忘錄，備感壓力而主動
 　　 辭去主委，這份備忘錄就是我們大樓與台糖之間的訴訟關
      係，當時我們委託丁○○與台糖公司接洽，我們要求台糖
      幫我們做好整個防水設施（這棟大樓是台糖蓋的）」（見
      本院易字卷第八一頁）。
  3.有關信中提及「利用職權索取住戶資料，去達成私人利益（
    住戶資料是由管理公司管理，一般人是不可取得及外流）」
    之部分：
    被告乙○○所繕打「給各位住戶的一封信」，信中開頭即提
    及：「以下所述說的是一些住戶對於社區這一年多來，零零
    總總所產生之不平．．．」等語，足見被告乙○○所批判者
    ，應係得意家族「管理委員會」這一年多來之作為，而非僅
    針對告訴人一人。而得意家族確有住戶在該大樓從事房屋承
    租仲介，將大樓之空屋租給學生等情，業據證人甲○○於本
    院審理時證稱：「（問〈提示給住戶的一封信〉內容提及利
    用職權索取住戶資料以達成私人利益．．．等語，當時談論
    時乙○○有無提出證據？）乙○○只是懷疑，沒有提出具體
    的事實，因我們大樓有人在從事房屋承租仲介，都租給學生
    ，該人有在大樓公告欄貼出租廣告，乙○○也有進入該人的
    網站看，乙○○懷疑為何該人可以拿到這麼多住戶的資料，
    如何能與住戶聯繫。所以乙○○懷疑有人利用職權拿取住戶
    的資料」等語（見本院易字卷第八二頁）；證人戊○○於本
    院審理時證稱：「（問：是否知悉大樓有部分房屋出租？何
    人負責？）我們大樓有出租給其他學生，就我所知，有的是
    住戶自己出租，有的透過仲介出租，仲介的是我們大樓的住
    戶，他叫江宏志，是管理委員，以前曾經擔任過主任委員，
    他太太有在大樓一樓租一個房子，專門做出租房屋給學生的
    資訊站，大樓公布欄及外牆都做有出租的廣告標語」等語（
    見本院易字卷第八五頁）。查，仲介房屋出租，首需取得住
    戶之資料，而一般住戶本無從向大樓所聘僱之管理公司取得
    其他住戶之資料，茲竟有住戶且是曾擔任主任委員之太太能
    索取其他住戶之資料，藉以從事房屋出租之仲介，被告乙○○顯有相當理由確信有人利用職權為之。
三、又被告乙○○除參酌上開資料外，又與其他住戶商討，才著
    手繕打、發放「給各位住戶的一封信」等情，亦據證人庚○○於本院審理時證稱：「（問：是否知悉「給住戶的一封信
    」〈含報告書〉之來源？）是張小姐〈即被告乙○○〉打字
    的，她完成後有拿給我與甲○○看，我看完後，認為社區在
    合理的支出內，能節省就節省，可以用較省的錢請管理公司
    ，為何仍要用較多的錢去請。報告書裡面有談到二、三樓之
    間裝設鐵門的事，我也曾經為了這件事去開會，我認為要裝
    的話必須要合乎消防法規，結果委員不聽我的建議，他們認
    為他們有權利可以這樣做，我認為這些錢是大家的，他們應
    該尊重我們住戶的權利，該封信所說的內容，以我親身的經
    驗，認為確是有依據的，我看完該信後，認為可以表達我們
    的心聲，所以簽完名字便交還給乙○○」、「（問：這封信
    內容何人決定？你們有無事先討論過內容？內容是你們決定
    後請乙○○繕打，或由乙○○主動繕打？）在這封信之前我
    與乙○○、甲○○就在談論管委會的支出比往年還多，又上
    述裝鐵門的事情，我有親自去管委會參加會議，當時我們討
    論後，覺得在開住戶大會之前，應該讓某些事情給住戶知道
    ，當時我們討論時，還沒談到具體的事項，後來是乙○○自
    己整理，打好內容後給我們看」（見本院易字卷第七八、七
    九頁）；證人甲○○於本院審理時證稱：「（問：是否知悉
    「給住戶的一封信」〈含報告書〉之來源？）我有看過，這
    封信是乙○○在得意家族我家裡拿給我看的，我看完後，便
    告訴她，她很關心社區，每個住戶有意見都有權利可以提出
    ，我當時任副主委，該封信我認為都有根據，只是委員們看
    過後，個人感受可能不同」（見本院易字卷第八一、八二頁
    ）；證人戊○○於本院審理時證稱：「（問：你事前是否已
    看過這封信的內容？）是的，開前開會議（即區分所有權人
    會議）的前一、二天，由甲○○與乙○○拿給我看得，我看
    過後告訴他們二人，信的內容要正確，不要有侮辱其他住戶
    名譽的情事，並要他們依照區權會所發送的議決事項，認為
    有疑義的部分要提出，他們也認為這樣很合理，要以公益為
    原則，並同意我的看法」等語（見本院易字卷第八三頁）在
    卷。足見被告乙○○亦曾查訪、徵詢其餘住戶之意見、看法
    ，確認「給住戶的一封信」〈含報告書〉之內容並非憑空捏
    造後，方發送予其餘住戶。
四、綜上論述，被告己○○於上開警衛室對丙○○、辛○○所為
    之上開言詞，本院認尚不足以「毀損告訴人名譽」，而上開
    「給住戶之一封信」，本院依被告二人所提出之證據資料，
    認為被告二人有相當理由確信其為真實，依前揭說明，被告
    二人之行為，自不構成誹謗罪，被告二人之行為不罰，依法
    自應諭知被告二人無罪之判決。
據上論斷，應依刑事訴訟法第四百五十二條、第三百零一條第一
項，判決如主文。
中　　華　　民　　國　　94　　年　　9 　　月　　19　　日
                  刑事第二庭  審判長法  官   蔡名曜
                                    法  官   林金灶
                                    法  官   陳姵君
以上本證明與原本無異。
如不服本判決，應於收受送達後10日內向本院提出上訴書狀。
　　　　　　　　　　　　　  　　　　書記官   賴玉真
中　　華　　民　　國　　94　　年　　9 　　月　　19　　日
